【裁判字號】    98,刑智上易,10
【裁判日期】    980326
【裁判案由】    業務侵占等
【裁判全文】
智慧財產法院刑事判決
                                  98年度刑智上易字第10號
上  訴  人  臺灣高雄地方法院檢察署檢察官
被      告  甲○○
上列上訴人因被告業務侵占等案件，不服臺灣高雄地方法院依簡
式審判程序審理，於中華民國97年12月12日所為97年度審易字第
48 8號第一審判決（起訴案號：臺灣高雄地方法院檢察署95年度
偵續字第397 號），提起上訴，本院判決如下：
    主  文
原判決撤銷。
甲○○犯業務侵占罪，處有期徒刑捌月，減為有期徒刑肆月，如
易科罰金，以銀元佰元即新臺幣玖佰元折算壹日。又連續犯著
作權法第九十一條第一項之擅自重製侵害著作財產權罪，處有期
徒刑陸月，如易科罰金，以銀元佰元即新臺幣玖佰元折算壹日
，減為有期徒刑月，如易科罰金，以銀元佰元即新臺幣玖佰
元折算壹日，扣案如附表1 編號15、16、27、28所示之物均沒收
。應執行有期徒刑陸月，如易科罰金，以銀元佰元即新臺幣玖
佰元折算壹日，扣案如附表1 編號15、16、27、28所示之物均沒
收。
    事  實
一、甲○○於民國83年8 月3 日起至91年9 月30日止，在正合興
    工業股份有限公司（下稱正合興公司）擔任業務經理，負責
    推銷國內外汽車粉碎設備之業務，為從事業務之人。詎離職
    後，成立「MRE 金屬回收工程亞洲公司」（下稱MRE 公司）
    ，與正合興公司經營相同業務，竟先後為下列行為：
  (一)於91年9 月30日離職時，基於意圖為自己不法所有之犯意，
    將其業務上所持有如附表1 編號1 至14所示之物，變易持有
    為所有之意思，未將之交還正合興公司，而予以侵吞入己。
  (二)基於以重製之方法而侵害他人著作財產權之概括犯意，明知
    未經正合興公司之同意或授權，不得擅自重製侵害正合興公
    司就語文、攝影、圖形及視聽著作享有著作財產權之物，竟
    連續為下列侵害正合興公司著作財產權之行為：
    1.於如附表2 所示之時間，在位於高雄市○○區○○路4號5
      樓住處，未經正合興公司同意或授權，擅自將正合興公司
      享有著作財產權如附表2 所示之設計圖（圖形著作）、相
      片（攝影著作）、影片（視聽著作），分別重製於其所有
      如附表2 所示之附著物上。
    2.於93年6 月14日，委由不知情之張大維，未經正合興公司
      同意或授權，擅自重製正合興公司享有著作財產權之廢鋼
      破碎處理機簡介光碟（視聽著作）、為客戶集合成環保工
      業股份有限公司（下稱集合成公司）所拍攝之介紹光碟（
      視聽著作）中大部分內容，進而製作MRE 公司之廢鋼破碎
      處理機簡介光碟。
    3.於94年5 月12日，未經正合興公司同意或授權，在提供予
      客戶之「廢鋼破碎機規格MRE-250/260 （98104 ）4000馬
      力及分離整廠設備規範及報價書」（即如附表1 編號16所
      示之扣案物品）中，擅自重製正合興公司享有著作財產權
      而提供予客戶亞洲鋼鐵股份有限公司（下稱亞洲鋼鐵公司
      ）之「CHH-PS400 PRE-SHREDDER SPECIFICATION」（預碎
      機計畫書）中多處計畫內容（語文著作）、正合興公司提
      供予客戶集合成公司及亞洲鋼鐵公司之多件機械設計圖（
      圖形著作），與正合興公司內部機械設備相片（攝影著作
      ）。
    4.於94年6 月2 日，未經正合興公司同意或授權，在提供予
      韓國Taesung Trading 公司之「MRE150/260（60/104）15
      00HP-2000HP 」超大效能廢車粉碎系統企畫規範書中，擅
      自重製正合興公司享有著作財產權而提供予英國客戶之「
      60104/1500HP HEAVY DUTY SHREDDINGS SYSTEM 」超大效
      能廢車粉碎系統規範書中多處計畫內容（語文著作）、機
      械設計圖（圖形著作）及相片（攝影著作）。
  (三)嗣經正合興公司於94年4 月間發覺，於同年6 月30日向臺灣
    高雄地方法院檢察署提出告訴，並經警於同年9 月7 日持搜
    索票至甲○○上開住處搜索，扣得如附表1 所示物品，而查
    知前情。
二、案經正合興公司訴由臺灣高雄地方法院檢察署檢察官偵查起
    訴。
    理  由
一、本案所適用之程序：
    被告所犯係死刑、無期徒刑、最輕本刑為3 年以上有期徒刑
    以外之罪，業經原審於準備程序就被訴事實為有罪之陳述，
    告知簡式審判程序之旨，並聽取檢察官及被告意見（見原審
    卷第18頁反面至19頁。本案卷宗冊數如附表三所示）後，於
    97年8 月11日依刑事訴訟法第273 條之1 第1 項規定，裁定
    進行簡式審判程序（見原審卷第32頁）。故本案之證據調查
    ，不受同法第159 條第1 項、第161 條之2、 第161 條之3
    、第163 條之1 及第164 條至第170 條規定之限制（同法第
    273 條之2 規定參照）。
二、
  (一)前揭犯罪事實，業據被告坦承不諱，核與證人張大維證述情
    節相符（偵查卷第2 冊第134 至136 、143 至144 頁，偵查
    卷第4 冊第6 至8 頁），並有正合興公司廣告型錄簡介（見
    偵查卷第1 冊第11至18頁）、正合興公司機械設計圖（見偵
    查卷第1 冊第19頁）、MRE 公司簡介（見偵查卷第1 冊第7
    至10頁）、正合興公司上開廢鋼破碎處理機簡介光碟、為客
    戶集合成公司拍攝之介紹光碟、MRE 公司廢鋼破碎處理機簡
    介光碟（見偵查卷第1 冊第244 、245 頁）、正合興公司預
    碎機計畫書、機械設計圖（見偵查卷第1 冊第21至115 頁）
    、MRE 公司超大效能廢車粉碎系統企畫規範書（見偵查卷第
    1 冊第11 8至170 頁）、正合興公司超大效能廢車粉碎系統
    規範書（見偵查卷第1 冊第172 至243 頁）、臺灣高雄地方
    法院檢察署勘驗筆錄及勘驗照片（見偵查卷第5 冊第148 至
    211 頁）在卷可稽，及如附表1 編號1 至16、編號27、28所
    示之物扣案足憑，復經原審當庭勘驗扣案光碟內容無訛（見
    原審卷第64頁背面）。
  (二)又正合興公司之廢鋼破碎處理機簡介光碟、為客戶集合成公
    司拍攝之介紹光碟部分，係正合興公司出資聘請鉅太廣告事
    業有限公司（下稱鉅太公司）製作，且渠等間約定該等光碟
    內容之著作財產權為正合興公司所有，有著作財產權聲明書
    在卷可稽（見偵查卷第2 冊第5 頁）。鉅太公司指派其員工
    張大維承辦相關製作光碟業務，因張大維為鉅太公司之受僱
    人，就其於職務上所完成之著作，並無任何特別約定，依著
    作權法第11條規定，該於職務上所完成著作之著作財產權為
    鉅太公司享有。故於各該光碟製作完成後，正合興公司因其
    與鉅太公司間著作權歸屬之約定，而享有著作財產權。故被
    告確已侵害正合興公司之著作財產權。
  (三)綜上，被告前開自白顯與事實相符，堪以採信。本件事證明
    確，被告前揭犯行，足堪認定。
三、論罪科刑：
  (一)新舊法比較：
    1.被告行為後，刑法於94年2 月2 日修正公布，於95年7 月
      1 日施行，其中第2 條係規範行為後法律變更所生新舊法
      律比較適用之準據法，是刑法第2 條本身雖經修正，但該
      條文既屬適用法律之準據法，本身尚無比較新舊法之問題
      ，應逕適用裁判時即修正後刑法第2 條規定以決定適用之
      刑罰法律，先予敘明。
    2.按行為後法律有變更者，適用行為時之法律，但行為後之
      法律有利於行為人者，適用最有利於行為人之法律，修正
      後刑法第2 條第1 項定有明文。又比較時應就罪刑有關之
      共犯、未遂犯、想像競合犯、牽連犯、連續犯、結合犯，
      以及累犯加重、自首減輕暨其他法定加減（如身分加減）
      與加減例等一切規定，綜其全部罪刑之結果而為比較。再
      從刑附屬於主刑，除法律有特別規定者外，依主刑所適用
      之法律（最高法院95年第8 次刑事庭會議決議參照）。
    3.刑法修正部分：
      查被告行為後，刑法第33條第5 款有關罰金之最低數額、
      第56條連續犯、第51條數罪併罰之方法、第41條易科罰金
      等規定業已修正，茲就比較情形分述如下：
      (1)刑法第33條第5 款有關罰金之最低數額部分，刑法分則
        編各罪所定罰金之貨幣單位原為銀元，修正前刑法第33
        條第5 款規定：「罰金：（銀元）1 元以上」，而銀元
        與新臺幣間之折算，依現行法規所定貨幣單位折算新臺
        幣條例規定，以銀元1 元折算新臺幣3 元；修正後刑法
        第33條第5 款則規定：「罰金：新臺幣1,000 元以上，
        以百元計算之。」經比較修正前、後之規定，修正後刑
        法第33條第5 款所定罰金之最低數額，較之修正前提高
        ，自以修正前刑法第33條第5 款規定有利於被告。
      (2)刑法第56條連續犯之規定，因行為後新法業已刪除連續
        犯之規定，此刪除雖非犯罪構成要件之變更，但顯已影
        響行為人刑罰之法律效果，自屬法律有變更。倘依修正
        後之刑法論處，被告所犯多次擅自重製侵害著作財產權
        罪（詳後述）均應合併處罰，較諸適用修正前之刑法，
        適用連續犯之規定，論以一罪，並加重其刑至二分一。
        經比較新、舊法結果，仍以適用行為時法律即舊法論以
        連續犯規定，對被告較為有利。
      (3)刑法第51條有關數罪併罰之方法之規定，修正前刑法第
        51條規定：「數罪併罰，分別宣告其罪之刑，依左列各
        款定其應執行者：」其中第5 款規定：「宣告多數有期
        徒刑者，於各刑中之最長期以上，各刑合併之刑期以下
        ，定其刑期。但不得逾20年。」修正後刑法第51條第5
        款規定：「宣告多數有期徒刑者，於各刑中之最長期以
        上，各刑合併之刑期以下，定其刑期。但不得逾30年。
        」修正後之刑法顯不利於被告。
      (4)關於易科罰金部分，修正前刑法第41條第1 項前段係規
        定：「犯最重本刑為5 年以下有期徒刑以下之刑之罪，
        而受6 個月以下有期徒刑或拘役之宣告，因身體、教育
        、職業、家庭之關係或其他正當事由，執行顯有困難者
        ，得以1 元以上3 元以下折算1 日，易科罰金。」而斯
        時易科罰金之折算標準，依修正前罰金罰鍰提高標準條
        例第2 條（該條規定現已刪除）規定，係就其原定數額
        提高為100 倍折算1 日，並依現行法規所定貨幣單位折
        算新臺幣條例第2 條折算為新臺幣，則適用舊法之結果
        ，易科罰金之折算標準應以銀元100 元至300 元即新臺
        幣300 元至900 元折算1 日。修正後刑法第41條第1項
        前段則規定：「犯最重本刑為5 年以下有期徒刑以下之
        刑之罪，而受6 個月以下有期徒刑或拘役之宣告者，得
        以新臺幣1,000 元、2,000 元或3,000 元折算1 日，易
        科罰金。」將有期徒刑或拘役易科罰金之標準提高。經
        比較新舊法之結果，認適用新法關於易科罰金之規定，
        對被告並非較為有利。另第41條雖於97年12月30日修正
        新增易服社會勞動之規定，惟自98年9 月1 日始施行，
        故就此無須為新舊法之比較，附此敘明。
      (5)綜合上述各修正前、後之條文，依前揭最高法院決議所
        揭示之罪刑綜合比較原則，及刑法第2 條第1 項前段規
        定，本件除易科罰金之易刑處分應單獨為比較適用外，
        其餘法律修正部分，依整體綜合比較結果，應適用被告
        行為時即修正前之規定，以為論處。
    4.著作權法修正部分：
      按連續數行為而犯同一之罪名者，刑法第56條規定以一罪
      論，故在該連續數行為實施中，法律有變更者，其一部分
      行為，發生在新法施行期內，即係在新法施行期內犯罪，
      應逕適用新法處斷，無依刑法第2 條第1 項規定比較新舊
      法適用之餘地（最高法院83年度臺非字第67號判決意旨可
      資參照）。查被告於如附表2 所示之時間為犯罪事實第一
      (二)項，其間著作權法分別於92年7 月9 日、93年9 月1 日
      修正公布，惟此部分應依修正前刑法第56條規定論以連續
      犯（詳後述），且其最後行為之時間係在現行著作權法（
      即93年9 月1 日修正公布）第91條施行之後，自應適用現
      行著作權法第91條規定處斷。
  (二)論罪部分：
    1.核被告就犯罪事實第一(一)項所為，係犯刑法第336 條第2
      項之業務侵占罪；就犯罪事實第一(二)項所為，係犯著作權
      法第91條第1 項之擅自重製侵害著作財產權罪。又就犯罪
      事實第一(二)項之個別犯行，被告係以一行為同時侵害告訴
      人就數項著作所享有之著作財產權，應依刑法第55條想像
      競合規定，以一罪論。再被告利用不知情之張大維為犯罪
      事實第一(二)2.項之犯行，應成立間接正犯。另被告先後多
      次擅自以重製方法侵害告訴人所享有之著作財產權，均時
      間相近，犯罪構成要件相同，且目的亦屬同一，顯係基於
      概括犯意為之，應依修正前刑法第56條連續犯之規定論以
      一罪，並加重其刑。又被告所犯業務侵占及連續擅自重製
      侵害著作財產權2 罪間，犯意各別、行為互殊，觸犯構成
      要件相異之罪名，應依修正前刑法第51條第5 款規定，應
      分論併罰。
    2.就犯罪事實第一(二)項中附表2 編號3 、4 、6 、7 所示部
      分，雖未經檢察官提起公訴，惟經檢察官於本院準備程序
      時，敘明此部分為起訴效力所及（見本院卷第39頁）；又
      就犯罪事實第一(一)項中附表1 編號6 、14部分，犯罪事實
      第一(二)項中附表2 編號8 之勘驗照片編號86至88部分，業
      經告訴人提出告訴，而未經檢察官提起公訴，然因與起訴
      部分有單純一罪及裁判上一罪之關係，而為起訴效力之所
      及，經本院當庭告知被告（見本院卷第56頁），本院即應
      審酌。
  (三)原審漏未論述想像競合犯部分，就犯罪事實第一(一)項中附表
    1 編號6 、14部分，及犯罪事實第一(二)項中附表2 編號8 之
    勘驗照片編號86至88部分，均未經檢察官起訴，原審卻逕予
    審判，而未敘明其理由，均有違誤，且依被告所犯業務侵占
    情節，原審僅量處有期徒刑6 月，並依法減為有期徒刑3 月
    ，尚嫌過輕，檢察官以此為由上訴有理由，自應由本院予以
    撤銷改判。
  (四)爰審酌被告為圖自行開業，竟將業務上所持有之前揭物品侵
    占入己，復任意侵害告訴人之著作財產權，非但有虧職守，
    並損及他人權益，所為實不足取，然念其犯後坦承全部犯行
    ，態度良可，且嘗試與告訴人和解未果，亦無任何前科紀錄
    ，有臺灣高等法院被告前案紀錄表在卷可按，素行尚佳等一
    切情狀，分別量處如主文第2 項所示之刑，並就擅自重製侵
    害著作財產權罪部分，諭知易科罰金之折算標準。又被告上
    開犯行，犯罪時間在96年4 月24日以前，其所犯之罪，符合
    中華民國九十六年罪犯減刑條例有關減刑之規定，爰依該條
    例第2 條第1 項第3 款之規定減其刑期二分之一。而被告所
    犯為最重本刑5 年以下有期徒刑以下刑之罪，依中華民國九
    十六年罪犯減刑條例規定減為6 月以下有期徒刑，爰依該條
    例第9 條、修正前刑法第41條第1 項前段及修正前罰金罰鍰
    提高標準條例第2 條前段規定，併諭知易科罰金之折算標準
    ，且依修正前刑法第51條第5 款規定，定如主文第2 項所示
    之應執行刑，及易科罰金之折算標準。
  (五)扣案如附表1 編號15、16、27、28所示之物，均係被告所有
    ，業據其於原審審理中供陳在卷，且分別係供犯著作權法第
    91條第1 項之罪所用及所得之物，依著作權法第98條前段規
    定宣告沒收。至其餘扣案如附表1 編號1 至14所示之物，係
    屬告訴人所有；而扣案如附表1 編號17至26、編號29所示之
    物，，無證據證明與被告本件犯行有涉，均無從諭知沒收，
    附此敘明。
四、公訴意旨另以：被告於91年9 月30日，自正合興公司離職時
    ，另侵占業務上所持有之預碎機設計圖（如檢察事務官勘驗
    相片編號38所示，見偵查卷第5 冊第168 頁），因認被告此
    部分亦涉犯刑法第336 條第2 項之業務侵占罪嫌。惟依該相
    片8 所示（見偵查卷第5 冊第168 頁），該預碎機設計圖之
    製作者為MRE 公司，而非正合興公司所有之物，難認被告就
    此成立業務侵占犯行。然檢察官認此部分與其他成立業務侵
    占罪部分，要屬同一犯罪之單純一罪，爰不另為無罪之諭知
    。又檢察官先前雖認被告就犯罪事實一(二)2.至4.部分，涉有
    著作權法第92條之罪嫌，惟檢察官於本院準備程序時，即表
    明不再主張著作權法第92條之罪部分（見本院卷第39頁），
    因此部分與其他有罪部分有連續犯之裁判上一罪關係，就此
    部分不另為無罪之諭知。
據上論斷，應依刑事訴訟法第369條第1項前段、第364條、第299
條第1 項前段，著作權法第91條第1 項、第98條前段，刑法第2
條第1 項前段、第11條，（修正前）第56條、第336 條第2 項、
（修正前）第51條第5 款、（修正前）第41條第1 項前段、第2
項、第55條，刑法施行法第1 條之1 ，修正前罰金罰鍰提高標準
條例第2 條，現行法規所定貨幣單位折算新臺幣條例第2 條，中
華民國96年罪犯減刑條例第2 條第1 項第3 款、第7 條、第9 條
，判決如主文。
本案經檢察官呂文忠到庭執行職務。
中    華    民    國    98    年    3     月    26    日
            智慧財產法院第二庭
                        審判長法  官  陳國成
                              法  官  曾啟謀
                              法  官  蔡惠如
以上正本係照原本作成。
不得上訴。
中    華    民    國    98    年    3     月    26    日
                              書記官  林佳蘋
附錄：本案論罪科刑法條全文
著作權法第91條
擅自以重製之方法侵害他人之著作財產權者，處3 年以下有期徒
 刑、拘役，或科或併科新臺幣 75 萬元以下罰金。
意圖銷售或出租而擅自以重製之方法侵害他人之著作財產權者，
處6 月以上5 年以下有期徒刑，得併科新臺幣20萬元以上2 百萬
元以下罰金。
以重製於光碟之方法犯前項之罪者，處 6 月以上 5 年以下有期
徒刑，得併科新臺幣 50 萬元以上 5 百萬元以下罰金。
著作僅供個人參考或合理使用者，不構成著作權侵害。
刑法第336 條
對於公務上或因公益所持有之物，犯前條第1 項之罪者，處1 年
以上7 年以下有期徒刑，得併科5 千元以下罰金。
對於業務上所持有之物，犯前條第1 項之罪者，處6 月以上5 年
以下有期徒刑，得併科3 千元以下罰金。
前二項之未遂犯罰之。


司法院資訊處製作；財團法人民間司法改革基金會備份。
